最高法院刑事判決　　　　　　　　　　　　　　　八十八年度台上字第三五九八號
　　上　訴　人　甲○○
右上訴人因偽造文書案件，不服台灣高等法院中華民國八十六年六月十八日第二審判
決（八十六年度上訴字第一二六四號，起訴案號：台灣桃園地方法院檢察署八十四年
度偵字第一三九四一號），提起上訴，本院判決如左：
    主  文
原判決撤銷，發回台灣高等法院。
    理  由
本件原判決認定上訴人甲○○係宏格實業股份有限公司（以下簡稱宏格公司）董事長
，緣宏格公司與騰頂企業有限公司（以下簡稱騰頂公司）為關係企業，於民國八十一
年十月二十三日核准設立登記後，該公司股東內曾決議，有關公司業務之執行乃由兩
公司董監事過半數之決議行之，董事長應依該決議執行業務。上訴人竟意圖為自己不
法之利益及損害宏格公司之利益，基於一個概括犯意，先後於八十二年三月二十七日
利用保管該公司印章之機會，為向新竹區中小企業銀行環北分行（以下簡稱新竹企銀
）辦理抵押借款新台幣（以下同）四百萬元，乃偽造宏格公司為借款人書立借據一紙
，並蓋該公司章於該銀行借據及印鑑卡上，持向該銀行辦理借款。嗣於同年十二月
七日又以同一方法，偽造宏格公司為借款人書立七百萬元及三百萬元借據各一紙，並
盜蓋公司章後，持向新竹企銀辦理七百萬元抵押借款及三百萬元信用借款。所借得款
項存入宏格公司在該銀行所設立帳戶後均由上訴人提領供自己使用，違背董事長應為
公司執行職務，不得故意損害公司之義務，致增加宏格公司之債務，終因屆期自己週
轉不靈，僅清償利息及本金一百餘萬元，宏格公司乃被新竹企銀追訴求償，足生損害
於宏格公司等情。因而撤銷第一審關於行使偽造私文書部分之判決，改判依牽連犯關
係仍論處上訴人連續行使偽造私文書，足以生損害於他人罪刑，固非無見。
惟查：(一)、刑法上之偽造私文書罪，係以捏造他人名義制作文書為要件。上訴人既係
宏格公司之董事長，依法對外代表公司，且其以公司負責人之身分保管公司印章，亦
有加蓋公司印章之權，自無蓋之可言，則其以宏格公司負責人之名義，加蓋公司及
其本人印章，出具借據，向新竹企銀辦理借款，縱令此項借款未經公司董監事過半數
之決議行之，然其並未捏造他人之名義，該等借據仍難謂為偽造之私文書，從而原判
決以上訴人未經公司董監事過半數決議，以宏格公司名義出具借據向新竹企銀借款，
認係犯刑法第二百十六條、第二百十條之行使偽造私文書罪，適用法則不免失當，自
屬可議。(二)、刑法第三百四十二條之背信罪，以有取得不法利益或損害本人利益之意
圖為必要，若無此意圖，即屬缺乏意思要件，縱有違背任務之行為，並致生損害於本
人之財產或其他利益，亦難律以本條之罪。上訴人既辯稱其以宏格公司名義向新竹企
銀辦理借款，是為增加宏格公司進口貿易開立信用狀時之授信額度，以利業務進行，
且其提供私有房地產作擔保，縱使日後無法清償，宏格公司仍可不必代上訴人清償，
銀行可拍賣其房地產抵償，對公司無損害，又可增加公司信用額度，其無不法利益，
公司亦無實質損害等語。是對於上訴人本件向新竹企銀之借款，係因其以宏格公司之
名義為借款人，新竹企銀始予同意，抑因有上訴人提供不動產設定擔保之故﹖如上訴
人提供相同之擔保，而以其私人名義借款，新竹企銀是否亦同意給予相同之貸款﹖證
人即新竹企銀承辦人李川本於原審證稱如無提供房地產設定擔保，可能宏格公司八十
四年七月七日那筆二十萬美金之信用狀貸款，額度可能會比較少云云，究係其個人臆
測之詞，抑有所依據﹖上訴人借款時所提供之不動產擔保，依當時之價值是否足以清
償借款﹖新竹企銀增借宏格公司信用借款三百萬元之原因何在﹖凡此事項內容尚未明
瞭，且與認定上訴人以宏格公司名義借款，有無取得不法利益及損害宏格公司利益之
意圖，至有關係，原審未深入調查究明，遽行判決論以牽連犯背信罪，尚嫌速斷，不
足以昭折服，自有未盡調查職責之違誤。上訴意旨指摘原判決不當，非無理由，應認
有發回更審之原因。又原判決關於背信罪部分，雖屬不得上訴於第三審法院之案件，
但基於審判不可分之原則，仍應一併發回，附此明。
據上論結，應依刑事訴訟法第三百九十七條、第四百零一條，判決如主文。
中      華      民      國    八十八    年      七      月     十五     日
                              最高法院刑事第十庭
                                  審判長法官  莊  登  照
                                        法官  洪  明  輝
                                        法官  蔡  清  遊
                                        法官  黃  一  鑫
                                        法官  林  秀  夫
      右正本證明與原本無異
                                              書  記  官
中      華      民      國    八十八    年      七      月    二十一    日
